臺灣嘉義地方法院刑事判決
110年度訴字第162號
公  訴  人  臺灣嘉義地方檢察署檢察官
被      告  陳冠宇



上列被告因加重詐欺等案件，經檢察官提起公訴（110年度偵字
第1443號、1444號、2303號），被告就被訴事實為有罪之陳述，
經告知簡式審判程序意旨，並聽取檢察官、被告意見後，本院合
議庭裁定依簡式審判程序審理，判決如下：
    主  文
丙○○三人以上共同犯詐欺取財罪，處有期徒刑捌月。
　　事  實
一、丙○○參與己○○、乙○○及真實姓名年籍不詳之人（無證據顯示為
    未成年人）組成，以實施詐術詐取被害人財物為手段，具有
    持續性、牟利性之有結構性組織，分工方式乃由己○○擔任車
    手頭，指揮並與上游詐欺集團聯繫，丙○○負責承己○○之命記
    帳、收取人頭帳戶帳號、密碼後翻拍交易紀錄、彙整交易明
    細回報己○○。後丙○○與己○○、乙○○及真實姓名年籍不詳之人共
    同意圖為自己不法之所有，基於三人以上共同犯詐欺取財之
    犯意聯絡，於附表所示之時間、地點、詐騙方式，詐騙戊○○
    、甲○○、丁○○後，戊○○、甲○○、丁○○分別於附表所示時間，
    匯出附表所示之金額至附表所示帳戶，再由己○○將帳戶之提
    款卡及密碼交予乙○○及姓名年籍不詳之人，指示乙○○及姓名
    年籍不詳之人前去領款，乙○○及姓名年籍不詳之人即於附表
    所示時間、地點，持提款卡提領戊○○、甲○○、丁○○所匯款項
    ，並將提領得之款項全數交予己○○，使該詐騙所得款項此後
    之流向不明而隱匿特定犯罪所得之去向。
二、案經戊○○、甲○○、丁○○訴由嘉義縣警察局移送、嘉義縣警察
    局竹崎分局報告臺灣嘉義地方檢察署檢察官偵查起訴。
    理  由
壹、程序事項：
一、本件被告丙○○所犯者，非為死刑、無期徒刑、最輕本刑為3
    年以上有期徒刑之罪，亦非高等法院管轄第一審案件，其於
    準備程序進行中，就被訴事實為有罪之陳述（訴字卷第227
    、259頁），經依法告知其簡式審判程序之旨，並聽取當事
    人之意見後，本院合議庭爰依刑事訴訟法第273條之1第1項
    之規定，裁定進行簡式審判程序。關於被告丙○○所犯三人以
    上共同詐欺取財罪、洗錢罪之證據部分，依刑事訴訟法第27
    3條之2規定，不受同法第159條第1項、第161條之2、第161
    條之3、第163條之1及第164條至第170條所規定證據能力認
    定及調查方式之限制。
二、再按訊問證人之筆錄，以在檢察官或法官面前作成，並經踐
    行刑事訴訟法所定訊問證人之程序者為限，始得採為證據；
    組織犯罪防制條例第12條第1項中段定有明文。此係刑事訴
    訟證據能力之特別規定，較諸刑事訴訟法有關傳聞法則之規
    定更為嚴謹，且不在刑事訴訟法第273條之2規定排除適用之
    列，從而，證人於警詢或檢察事務官詢問中之陳述，於違反
    組織犯罪防制條例案件，即不具證據能力，不得採為裁判基
    礎。本件同案被告己○○於警詢時就被告丙○○犯行所為之證述
    ，及證人即告訴人戊○○、甲○○、丁○○於警詢中之證述，不符
    前揭「在檢察官或法官面前作成，並經踐行刑事訴訟法所定
    訊問證人之程序」要件，不得作為認定被告丙○○涉犯組織犯
    罪防制條例罪名之證據，於被告丙○○違反組織犯罪防制條例
    部分，不具證據能力，但仍可作為其涉犯三人以上共同詐欺
    取財罪、洗錢罪之證據。至被告丙○○於警詢中，就自己犯行
    所為供述，對其自身而言，應屬自白，不在前開組織犯罪防
    制條例第12條第1項中段排除之列，仍有證據能力，附此敘
    明。
貳、實體事項：
一、認定事實所憑之證據及理由：上揭犯罪事實，業據被告丙○○
    於警詢、偵訊、本院準備程序及審理中坦承不諱（00000000
    00號警卷第89-91、96頁、他字第2335號字卷第51-52頁、訴
    字第80、227-231、259、371-372頁)， 且有同案被告己○○
    、乙○○於檢察官偵查時所為之證述為憑(偵字第1443號卷第1
    8頁、偵字第1444號卷第105-106頁)，另關於被告丙○○涉犯
    三人以上共同詐欺取財罪、洗錢罪部分，亦有同案被告己○○
    、乙○○於警詢之證述(0000000000號警卷第8-9、13-15、34
    、67-70、73-74頁)，及告訴人戊○○、甲○○、丁○○於警詢之
    指述為憑(0000000000號警卷第107-108、139-141、257-259
    頁)，此外，上開犯罪事實，並有告訴人戊○○、甲○○與詐欺
    集團對話紀錄及匯款紀錄、告訴人丁○○之匯款紀錄、凱基銀
    行存摺封面暨內頁交易明細、被告己○○手機軟體TELEGRAM「
    台中168」群組聊天內容截圖、行動電話通聯調閱查詢單、
    被告丙○○手機翻拍照片、乙○○領款之監視錄影畫面、行動電
    話通訊監察譯文、扣押物品收據、嘉義縣警察局刑事警察大
    隊搜索扣押筆錄、扣押物品目錄表為憑(0000000000號警卷
    第17、21-22、26、43-47、81-84、109-130、134-136、142
    -147、260-264、266-270、272-279、288-293、299-304頁
    、他字第1870號卷第19頁)，復有華南商業銀行股份有限公
    司110年4月29日營清字第1100012866號函所附開戶資料及帳
    戶交易明細、110年5月11日營清字第1100014064號函所附存
    款業務資料明細、台北富邦商業銀行股份有限公司敦和分行
    110年5月7日北富銀敦和字第1101000011號函所附客戶基本
    資料與交易明細在卷可按(訴字卷第121-124、131-139、141
    -143頁)，堪認被告丙○○上開任意性之自白與事實相符，應
    可採信。本件事證明確，被告丙○○犯行堪以認定，應依法論
    科。
二、適用法律之說明：　
　㈠按共同正犯間，在合同意思範圍內，相互利用他人之行為，
    以達其犯罪之目的，原不必每一階段均參與，祇須分擔犯罪
    行為之一部，即應對於全部所發生之結果共同負責。且數共
    同正犯之間，原不以直接發生犯意聯絡者為限，即有間接之
    聯絡者，亦包括在內，也不限於事前有所協議，於行為當時
    ，基於相互之認識，以共同犯罪之意思參與者，亦無礙於共
    同正犯之成立。是以共同正犯之行為，應整體觀察，就合同
    犯意內所造成之結果同負責任，而非僅就自己實行之行為負
    責(最高法院110年度台上字第5315號判決意旨參照)。被告
    丙○○雖稱其僅認識同案被告己○○，其餘之人均不認識等語，
    然本案詐欺行為，係由被告丙○○負責承己○○之命記帳、收取
    人頭帳戶帳號、密碼後翻拍交易紀錄、彙整交易明細回報同
    案被告己○○，後同案被告己○○將帳戶之提款卡及密碼交予同
    案被告乙○○及姓名年籍不詳之人，指示同案被告乙○○及姓名
    年籍不詳之人前去領款，同案被告乙○○及姓名年籍不詳之人
    持提款卡提領戊○○、甲○○、丁○○所匯款項，並將提領得之款
    項全數交予己○○，足見被告丙○○與其他詐欺集團成員間，係
    相互利用他人之分工行為，以完成詐欺取財及吸取資金之犯
    罪目的，雖參與之分工不同，仍屬於其等共同犯意之聯絡範
    圍，應就全部之犯行同負共同正犯之責。又附表所示各次詐
    欺取財犯行之參與者，計有被告丙○○、同案被告己○○、乙○○
    與本案詐欺集團中其他姓名年籍不詳之詐欺集團成員，足見
    本案詐欺集團之成員編制已達三人以上，是被告丙○○就附表
    所為，係犯刑法第339條之4第1項第2款之三人以上共同犯詐
    欺取財罪。
  ㈡次按洗錢防制法於105年12月28日修正公布，並於106年6月28
    日生效施行（下稱新法），本次修法參酌國際防制洗錢金融
    行動工作組織40項建議之第3項建議，並參採聯合國禁止非
    法販運麻醉藥品和精神藥物公約，及聯合國打擊跨國有組織
    犯罪公約之洗錢行為定義，將洗錢行為之處置、分層化及整
    合等各階段，全部納為洗錢行為，完整規範洗錢之所有行為
    模式。不惟就洗錢行為之定義(第2條)、前置犯罪之門檻(第
    3條)、特定犯罪所得之定義(第4條)，皆有修正，抑且因應
    洗錢行為定義之修正，將修正前同法第11條第1項、第2項區
    分為自己或為他人洗錢罪，而有不同法定刑度，合併移列至
    第14條第1項，亦不再區分為不同罪責，同處7年以下有期徒
    刑，併科新臺幣(下同)500萬元以下罰金，以求與國際規範
    接軌，澈底打擊洗錢犯罪。從而新法第14條第1項之一般洗
    錢罪，只須有同法第2條各款所示洗錢行為之一，而以第3條
    規定之特定犯罪作為聯結為已足。申言之，洗錢之定義，在
    新法施行後，與修正前規定未盡相同，因此是否為洗錢行為
    ，自應就犯罪全部過程加以觀察，以行為人主觀上具有掩飾
    或隱匿其特定犯罪所得或變得之財產或財產上利益，與該特
    定犯罪之關聯性，使其來源形式上合法化，或使他人逃避刑
    事追訴、處罰之犯罪意思，客觀上有掩飾或隱匿特定犯罪所
    得之財物或財產上利益之具體作為者，即屬相當(最高法院1
    09年度台上字第947號判決意旨參照)。本件被告丙○○所為係
    犯刑法第339條之4第1項之加重詐欺取財罪，屬洗錢防制法
    第3條第1款所規定之特定犯罪，而同案被告乙○○、姓名年籍
    不詳之人依同案被告己○○指示收取人頭帳戶提款卡自帳戶中
    提領附表所示告訴人受詐騙而匯入之款項後，再交付予同案
    被告己○○層轉本案詐欺集團其他成員，此交付贓款之手法曲
    折迂迴，目的在製造該等詐欺犯罪所得之金流斷點，使偵查
    人員偵辦不易，實質上使該等犯罪所得嗣後之流向不明，達
    成隱匿犯罪所得之效果，合於洗錢防制法第2條第2款所定隱
    匿特定犯罪所得之來源、去向之要件，而屬於新法所規範之
    洗錢行為。核被告丙○○所為，係犯洗錢防制法第14條第1項
    之一般洗錢罪。
  ㈢復按現行組織犯罪防制條例於107年1月3日修正公布，其中第
    2條規定「本條例所稱犯罪組織，指3人以上，以實施強暴、
    脅迫、詐術、恐嚇為手段或最重本刑逾5年有期徒刑之刑之
    罪，所組成具有持續性或牟利性之有結構性組織。前項有結
    構性組織，指非為立即實施犯罪而隨意組成，不以具有名稱
    、規約、儀式、固定處所、成員持續參與或分工明確為必要
    。」本案詐欺集團之成員均係以詐取他人金錢、獲取不法所
    得為目的，並各自負責佯稱參與賭博、投資期貨、比特幣之
    手段索騙金錢，詐欺集團成員間上下聯繫、指派工作、收取
    轉交人頭帳戶提款卡及存摺、提領詐欺款項及收取詐欺款項
    轉交上游等工作，堪認本案詐欺集團係透過縝密之計畫與分
    工，成員彼此相互配合，由多數人所組成，以實施詐術為手
    段，而具有牟利性或結構性之犯罪組織，是本案詐欺集團該
    當於組織犯罪防制條例第2條第1項所稱之犯罪組織，堪予認
    定。被告丙○○既可預見本案詐欺集團係以實施詐欺為手段之
    犯罪組織，仍加入擔任記帳等工作，核其所為，係犯組織犯
    罪防制條例第3條第1項後段之參與犯罪組織罪。
　㈣據上所述，被告丙○○所為，係犯刑法第339條之4第1項第2款
    之三人以上共同犯詐欺取財罪、組織犯罪防制條例第3條第1
    項後段之參與犯罪組織罪及洗錢防制法第14條第1項之洗錢
    罪。被告丙○○與同案被告己○○、乙○○及所屬詐騙集團成員間
    ，就前開三人以上共同犯詐欺取財及洗錢之犯行，有犯意聯
    絡及行為分擔，應論以共同正犯。被告丙○○以一行為觸犯三
    人以上共同犯詐欺取財罪、參與犯罪組織罪及洗錢罪，為想
    像競合犯，依刑法第55條之規定，應從一重之三人以上共同
    犯詐欺取財罪處斷。
三、刑之減輕部分：
　㈠按想像競合犯之處斷刑，本質上係「刑之合併」。其所謂從
    一重處斷，乃將想像競合犯組成之評價上數罪，合併為科刑
    一罪，其所對應之刑罰，亦合併其評價上數罪之數法定刑，
    而為一個處斷刑。易言之，想像競合犯侵害數法益者皆成立
    犯罪，論罪時必須輕、重罪併舉論述，同時宣告所犯各罪名
    ，包括各罪有無加重、減免其刑之情形，亦應說明論列，量
    刑時併衡酌輕罪部分量刑事由，評價始為充足，然後依刑法
    第55條前段規定「從一重處斷」，非謂對於其餘各罪可置而
    不論。因此，法院決定處斷刑時，雖以其中最重罪名之法定
    刑，做為裁量之準據，惟於裁量其輕重時，仍應將輕罪合併
    評價在內（最高法院108年度台上字第4405號、第4408號判
    決意旨參照）。被告所犯參與犯罪組織罪、三人以上共同犯
    詐欺取財罪及一般洗錢罪，依刑法第55條想像競合犯規定，
    從較重之三人以上共同犯詐欺取財罪之「主刑」處斷（即在
    較重罪名之法定刑度內，量處適當刑罰）時，其中輕罪即參
    與犯罪組織罪之沒收、保安處分及其他相關法律效果，自應
    一併適用（最高法院108年度台上字第2306號判決意旨參照
    ）。是以，被告丙○○於偵查中已就其參與犯罪組織及洗錢乙
    節自白犯行，復於本院審理時坦承犯罪，依組織犯罪防制條
    例第8條第1項後段及洗錢防制法第16條第2項之規定，原各
    應減輕其刑，惟其此部分所犯參與犯罪組織罪及一般洗錢罪
    均屬想像競合犯其中之輕罪，被告丙○○就此部分犯行係從一
    重之三人以上共同犯詐欺取財罪處斷，是就此部分想像競合
    輕罪得減刑部分，依上開說明，由本院於後述依刑法第57條
    量刑時，一併衡酌該部分減輕其刑事由。　　
  ㈡又按犯罪之情狀顯可憫恕，認科以最低刑度仍嫌過重者，得
    酌量減輕其刑，刑法第59條定有明文，所謂顯可憫恕，係指
    被告之犯行有情輕法重之情，客觀上足以引起一般人同情，
    處以法定最低刑度仍失之過苛，尚堪憫恕之情形而言；而刑
    法第339條之4之加重詐欺取財罪，因動機不一，犯罪情節未
    必盡同，一律以法定刑為「1年以上7年以下有期徒刑」即最
    低刑度1年以上有期徒刑相繩，不免苛酷，苟未依個案情節
    予以舒嚴緩峻，實有悖於罪刑相當原則。本件被告丙○○與其
    他詐騙集團成員共同犯加重詐欺取財罪，並領取報酬，所為
    雖屬不當，然被告丙○○未直接參與實施詐欺、提款之工作，
    於詐欺集團僅擔任聽命上層成員指揮之角色，與同案被告己○○以外之其他犯罪集團成員並無來往，所獲報酬低微，犯罪
    所得不高，犯罪情節顯屬較輕，且被告丙○○已與告訴人戊○○
    、甲○○成立調解，另告訴人丁○○部分因受害金額大，無法成
    立調解，此有調解筆錄、調解事件處理情形陳報表附卷可參
    (訴字卷第243-247頁)，本院審酌上揭法定刑與其犯罪情節
    相較，實屬情輕法重，顯有堪資憫恕之處，本院認縱量處法
    定最低刑度，猶嫌過重，爰依刑法第59條規定，酌減其刑。
  ㈢爰審酌被告丙○○正值青壯，不思循正當管道賺取金錢，明知
    詐欺集團對社會危害甚鉅，竟因受金錢誘惑，參與詐欺集團
    ，使無辜民眾受有財產損害，殊值非難，惟再審酌被告擔任
    記帳、彙整交易明細工作，未直接參與詐欺、提款之行為，
    且犯後坦承犯行，復與告訴人戊○○、甲○○成立調解，堪認被
    告之犯後態度良好、具有悔意，參以本件尚無具體事證顯示
    被告丙○○係該犯罪團體之主謀或主要獲利者，亦非直接向本
    案告訴人等施行詐術之人，非處於詐欺集團核心地位，且所
    獲利益不高，暨考量其犯罪動機、目的、手段、素行、本案
    犯行所造成之損害，及其自陳高中肄業之智識程度、目前從
    事通訊行業務工作、月薪約2至3萬元、未婚、與父親同住之
    家庭生活經濟狀況（訴字卷第376頁）等一切情狀，量處如
    主文所示之刑。
　㈣沒收部分：被告丙○○之犯罪所得3,000元，業據其供明在卷（
    訴字卷第260頁），因其賠償告訴人之金額已高於犯罪所得
    ，如再予宣告沒收被告之犯罪所得，將有過苛之虞，依刑法
    第38條之2第2項規定，不予宣告沒收之；又扣案之iPhone6s
    (IMEI：000000000000000)、iPhone6s(IMEI：000000000000
    000)各1支，被告丙○○稱係同案被告己○○拿給其要其賣掉(本
    院卷第232頁)，另iPhone12 mini(IMEI：000000000000000)
    0支，被告丙○○稱有以此手機與同案被告己○○聯繫，然係私
    人使用(本院卷第232、263頁)，均難認係被告丙○○所有供犯
    罪所用之物，亦均不予宣告沒收之。
　㈤末按司法院大法官110年12月10日釋字第812號解釋意旨略以
    ：106年4月19日修正公布之組織犯罪防制條例第3條第3項規
    定「犯第1項之罪者，應於刑之執行前，令入勞動場所，強
    制工作，其期間為3年。」（嗣107年1月3日修正公布第3條
    ，但本項並未修正），就受處分人之人身自由所為限制，違
    反憲法比例原則及憲法明顯區隔原則之要求，與憲法第8條
    保障人身自由之意旨不符，應自本解釋公布之日起失其效力
    等語，是本案被告丙○○所犯參與犯罪組織罪，自無組織犯罪
    防制條例第3條第3項規定適用之餘地，附此敘明。
據上論斷，應依刑事訴訟法第273條之1第1項、第299條第1項前
段，組織犯罪防制條例第3條第1項後段，洗錢防制法第14條第1
項，刑法第11條前段、第28條、第339條之4第1項第2款、第55條
、第59條，刑法施行法第1條之1第1項，判決如主文。
本案經檢察官姜智仁提起公訴，檢察官徐鈺婷到庭執行職務。
中　　華　　民　　國　　111 　年　　1 　　月　　7 　　日
                  刑事第六庭    法　官　林富郎
以上正本證明與原本無異。
如不服本判決應於收受判決後20日內向本院提出上訴書狀，並應
敘述具體理由；其未敘述上訴理由者，應於上訴期間屆滿後20日
內向本院補提理由書（均須按他造當事人之人數附繕本）「切勿
逕送上級法院」。告訴人或被害人如對於本判決不服者，應具備
理由請求檢察官上訴，其上訴期間之計算係以檢察官收受判決正
本之日期為準。
中　　華　　民　　國　　111 　年　　1 　　月　　7 　　日
                                書記官　陳雪鈴
【附錄本案論罪法條】
刑法第339條之4第1項第2款
犯第339條詐欺罪而有下列情形之一者，處1年以上7年以下有期
徒刑，得併科1百萬元以下罰金：
二、三人以上共同犯之。
組織犯罪防制條例第3條第1項
發起、主持、操縱或指揮犯罪組織者，處3年以上10年以下有期
徒刑，得併科新臺幣1億元以下罰金；參與者，處6月以上5年以
下有期徒刑，得併科新臺幣1千萬元以下罰金。但參與情節輕微
者，得減輕或免除其刑。
洗錢防制法第14條第1項
有第二條各款所列洗錢行為者，處7年以下有期徒刑，併科新臺
幣5百萬元以下罰金。　


編 號 被害人 詐騙方式 匯款時間 匯款金額 匯入人頭帳戶 提款時間 提領金額 提款地點 提款人       轉出時間 轉出金額 轉入帳號  1 戊○○  告訴人加入詐欺集團成員設立之LINE群組「天心指導」，向告訴人稱參加博弈遊戲投入資金可獲取高額利潤 109年8月19日18時33分 10萬元 台北富邦商業銀行帳號000000000000號帳戶(孫敬家) 109年8月20日00時08分 10萬元 台北富邦商業銀行內湖分行ATM 乙○○ 2 甲○○ 詐欺集團成員於109年7月23日在交友軟體Tinder向告訴人甲○○佯稱投資期貨 109年8月24日12時42分  18萬元 台北富邦商業銀行帳號000000000000號帳戶(孫敬家) 109年8月24日13時10分 10萬元 台北富邦商業銀行南港分行ATM 乙○○       109年8月24日13時11分 5萬元         109年8月24日13時12分 3萬元   3 丁○○ 告訴人加入詐欺集團成員設立之新禾科技投資網站，向告訴人佯稱有投資比特幣 110年1月26日13時44分 71萬5千元 華南商業銀行帳號000000000000號帳戶(黃瑋笙) 110年1月26日14時7分 50萬元 ATM代碼0000-0000000000000000 不詳       110年1月26日14時8分 21萬4千元 ATM代碼0000-0000000000000000 不詳